臺灣高等法院臺南分院刑事判決
111年度上易字第90號
上  訴  人  臺灣臺南地方檢察署檢察官
被      告  林茂億



上列上訴人因被告誹謗案件，不服臺灣臺南地方法院110年度易
字第967號中華民國110年12月16日第一審判決（起訴案號：臺灣
臺南地方檢察署110年度偵字第16669號），提起上訴，本院判決
如下：
    主  文
上訴駁回。
    理  由
一、公訴意旨略以：被告林茂億與告訴人林雅婷為叔姪關係，詎
    被告竟基於意圖散布於眾誹謗他人名譽之犯意，於民國110
    年6月14日下午4時40分許，至林雅婷位於臺南市○○區○○街00
    巷00號住處前，大聲對林雅婷稱：「從以前她（指林雅婷）
    家如果有事情要拿孩子或什麼，都是她（指林雅婷）三嬸帶
    出去的」等語，以此方式指摘、傳述足以貶損林雅婷名譽之
    言詞，因認被告涉犯刑法第310條第1項誹謗罪嫌。
二、按犯罪事實應依證據認定之，無證據不得認定犯罪事實，刑
    事訴訟法第154條第2項定有明文。又不能證明被告犯罪者，
    應諭知無罪之判決，刑事訴訟法第301條第1項亦定有明文。
    復查刑事訴訟法第161條第1項規定：檢察官就被告犯罪事實
    ，應負舉證責任，並指出證明之方法。因此，檢察官對於起
    訴之犯罪事實，應負提出證據及說服之實質舉證責任。倘其
    所提出之證據，不足為被告有罪之積極證明，或其闡明之證
    明方法，無從說服法官以形成被告有罪之心證，基於無罪推
    定之原則，自應為被告無罪判決之諭知。是若審判時，檢察
    官未能提出適合於證明犯罪事實之積極證據，並闡明其證據
    方法與待證事實之關係；法院對於卷內訴訟資料，復已逐一
    剖析，參互審酌，仍無從獲得有罪之心證，自應為諭知無罪
    之判決（參照最高法院92年台上字第128號判決要旨）。
三、公訴意旨認被告涉犯誹謗罪嫌，無非係以被告偵查中之供述
    、告訴人於警詢及偵查中之指訴、證人林順治、林仕明於偵
    查中之證述、告訴人提出之行動電話錄影截圖、錄音檔及譯
    文等資為論據。
四、訊據被告堅決否認有何誹謗告訴人之犯行，辯稱：我沒有我
    媽媽的證件，我媽媽證件都在原告或她父親那裡，我媽媽打
    疫苗要預約，我請告訴人公公代為轉達，告訴人公公就請告
    訴人出來，我問告訴人家裡的遠端遙控密碼可不可以給我，
    她一下推說她爸爸裝的，一下推說是二叔裝的，歇斯底里地
    說了一句我三嬸有夠可憐的，因為這樣激起，我當時在騎樓
    說的，並沒有講很大聲，我所說的是事實，並沒有針對告訴
    人，我當初說這些話的用意是要提醒告訴人的公公，因為我
    與我前妻離婚了，雙方在訴訟中我怕他們有接觸，會對告訴
    人說一些不好的事，要告訴人不要跟我前妻走太近，不構成
    誹謗罪等語。經查：
㈠、按言論自由為人民之基本權利，國家應給予最大限度之維護
    ，然為兼顧對個人名譽、隱私及公共利益之保護，法律當得
    對言論自由依其傳播方式為合理之限制，刑法第310條誹謗
    罪之規定，即為保護個人法益而設。而言論可區分為陳述事
    實與發表意見，事實固有證明真實與否之問題，意見則為主
    觀之價值判斷，無所謂真實與否。立法者為兼顧言論自由之
    保障，復於同條第3項、第311條分就「事實陳述」及「意見
    表達」之不同情形，明定阻卻違法事由。就事實陳述部分，
    刑法第310條第3項前段以對所誹謗之事，能證明其為真實者
    不罰，係針對言論內容與事實相符者之保障，並藉以限定刑
    罰權之範圍，然非謂指摘或傳述誹謗事項之行為人，必須自
    行證明其言論內容確屬客觀之真實，始能免於刑責。行為人
    雖不能證明言論內容為真實，但依其所提證據資料，可認行
    為人有相當理由確信其為真實，並非故意捏造虛偽事實，或
    非因重大過失或輕率而致其所陳述與事實不符者，即不能以
    誹謗罪之刑責相繩（司法院釋字第509號解釋意旨參照）。
    另言論內容縱屬真實，如純屬個人私德而與公共利益無關，
    依刑法第310條第3項但書規定，仍無法解免於誹謗罪責之成
    立。而所謂私德乃私人之德行，有關個人私生活之事項；所
    謂公共利益，乃與社會上不特定或多數人有關之利益。而是
    否僅涉及私德與公共利益無關，應依一般健全之社會觀念，
    就社會共同生活規範，客觀觀察是否有足以造成不利益於大
    眾之損害以定，並非單以行為人或被害人等之陳述作為唯一
    判定標準(最高法院109年度台上字第5012號判決意旨參照)
    。
㈡、被告為告訴人叔父，案發時已與前妻離婚，因無法聯繫告訴
    人父親商議被告母親之事，前往告訴人住處表達不希望告訴
    人與其家人跟被告前妻過從太密，影響與被告關係，在告訴
    人住處門外，當告訴人、告訴人公公林順治及告訴人配偶林
    仕明等人面前，對林順治口出：「從以前她家如果有事情要
    拿孩子或什麼，都是她三嬸帶出去的」等情，業據被告供承
    在卷(見警卷第4至5頁；偵卷第20至21頁；原審卷第40頁、
    第49至51頁、第54至55頁；本院卷第40至41頁、第77至78頁
    )，並據告訴人、證人林順治、林仕明指證明確(見警卷第7
    至9頁；偵卷第20至21頁、第27至28頁；原審卷第41至49頁)
    ，復有告訴人提出之錄音譯文、行動電話錄影畫面截圖、錄
    音檔光碟、告訴人住處之GOOGLE街景擷圖等在卷可稽(見警
    卷第11至15頁、第19頁、第61頁，錄音光碟置於警卷證物袋
    內)，此部分事實堪以認定。
㈢、由被告供述、告訴人、證人林順治、林仕明證述及告訴人住
    處之GOOGLE街景擷圖，堪認被告確實於案發時，前往告訴人
    住處找告訴人，且其口出上開言詞之地點，係站在告訴人住
    處門外騎樓，此一不特定人得共見共聞之處，然由告訴人於
    原審審理時證稱被告案發時在家門口與證人林順治談話，是
    因他來鬧過了，證人林順治因此不願意讓他再進來家裡面等
    語（見原審卷第44頁），因此被告在告訴人住處騎樓口出上
    開言詞，乃因其前往告訴人住處尋找告訴人被拒於門外，並
    非刻意站在告訴人住處騎樓散布上開言語，意圖使不特定公
    眾或特定多數人共見共聞，以達貶抑告訴人人格之社會評價
    之目的，被告是否有誹謗告訴人之主觀犯意，已非無疑。
㈣、又依告訴人提出之錄音譯文全部談話內容，可知被告一開始
    前往告訴人住處，證人林順治、告訴人、林仕明三人均在門
    口與被告接洽交談，被告抱怨無法探視被告母親，且打電話
    給告訴人父親，告訴人父親均拒絕接聽亦不回電，告訴人則
    否認自己有接到被告來電，被告指責告訴人說謊，告訴人反
    擊係被告說謊，證人林仕明出面勸雙方不要爭吵，證人林順
    治則制止被告在其住處大聲吵鬧，被告情緒稍平復後，表示
    知道了，證人林順治遂勸說被告有事好好說，不要大小聲，
    被告因此向林順治稱：「我跟你講，今天他家會那麼聽他三
    嬸的話是什麼事情你知道嗎？」證人林順治回答「她三嬸以
    前是會找她，但是不會講這些話，她就已經離開這個家庭了
    」被告才續稱「從以前她家如果有事情要拿孩子或什麼，都
    是她三嬸帶出去的」一語，由被告口出此語之時機與談話脈
    絡，可見被告口出此話之目的是要讓證人林順治了解告訴人
    與被告前妻過從甚密，及告訴人何以一再為被告前妻打抱不
    平之緣由，而非張揚告訴人曾有墮胎行為無訛。再者，觀之
    被告上開全句前後內容均為「她家有事」而非單指告訴人個
    人，一般不知內情之第三者，聽聞被告口出此語，至多僅會
    認知告訴人家中曾有家庭成員墮胎，尚不至於因此認定被告
    所指墮胎之人即為告訴人，被告於原審審理時供稱其所指墮
    胎之人並非告訴人，告訴人則於原審證稱：「(妳妹妹有墮
    胎過嗎？)這我不清楚，因為我跟我妹妹感情不太好。(妳們
    家有人墮胎過嗎？)我只知道我媽媽。」等語(見原審卷第44
    至45頁)，顯見被告所述之事並非自行杜撰，而係事實。更
    何況，墮胎於目前社會極為普遍，墮胎之原因可能因胎兒異
    常無法順利分娩、母體健康狀況不佳不適合懷孕，符合優生
    保健法之情形合法流產，或意外懷孕、經濟狀況困窘無力扶
    養等雖非合法但為一般人所理解、接受甚至引起同情之情況
    ，並非全係可能引起他人非議之情況懷孕而流產，故被告縱
    使曾於案發時口出上開言詞，依其所言之完整語句文意，難
    認已達誹謗告訴人名譽之程度，自難僅因告訴人之主觀感受
    不佳，遽認被告所稱前開墮胎言詞係在指涉告訴人，並據此
    逕認被告所言足以貶損告訴人名譽之情事。
五、綜上所述，公訴人所舉各項事證，尚無法說服本院形成被告
    有公訴意旨所指故意杜撰不實之事項貶損告訴人之名譽而該
    當誹謗犯行之確信。此外，公訴人復未提出或指明其他足資
    證明此部分被訴事實之證據，則基於「罪證有疑，利歸被告
    」之證據法則，應認前開公訴意旨所指被告誹謗告訴人之犯
    罪事實，係屬不能證明，自應為被告無罪判決之諭知，以免
    冤抑。從而，公訴人所舉之證據，既不足以使本院就公訴意
    旨所指被告於案發時有以指摘或傳述不實事項誹謗告訴人之
    犯行，獲得有罪之心證，亦未達「通常一般之人均不致有所
    懷疑，而得確信其為真實之程度」，原審為被告無罪之諭知
    ，認事用法，並無不合。檢察官上訴意旨仍執前詞，指摘原
    判決不當，其上訴為無理由，應予駁回。
六、依刑事訴訟法第368條，判決如主文。
本案經檢察官蔡宗聖提起公訴，檢察官莊士嶔提起上訴，檢察官
趙中岳到庭執行職務。
中　　華　　民　　國　　111 　年　　4 　　月　　13　　日
                  刑事第六庭    審判長法　官  張瑛宗
                                      法　官  林逸梅
                                      法　官  李秋瑩
以上正本證明與原本無異。
不得上訴。
　　　　　　　　　　　　　　　　　　　書記官  劉紀君
中　　華　　民　　國　　111 　年　　4 　　月　　13　　日